臺灣高等法院臺中分院民事判決　　　　 96年度海商上字第1號
　　上　訴　人　明台產物保險股份有限公司
　　法定代理人　丙○○
　　訴訟代理人　許再定　律師
　　被　上訴人　德翔國際股份有限公司
　　　　　　　　（原德翔航運股份有限公司）
　　法定代理人　乙○○
　　被　上訴人　德翔船務代理股份有限公司
　　法定代理人　甲○○
　　被　上訴人　T.S.LINES LIMITED （德翔航運有限公司）
　　法定代理人　乙○○
　　上三人共同
　　訴訟代理人　劉貞鳳　律師
上列當事人間請求損害賠償事件，上訴人對於民國96年3月29日
臺灣臺中地方法院95年度海商字第9號第一審判決提起上訴，本
院於96年7月18日言詞辯論終結，茲判決如下：
    主  文
上訴駁回。
第二審訴訟費用由上訴人負擔。
    事  實
一、上訴人聲明求為判決：(一)原判決廢棄。(二)被上訴人等三人應
    連帶給付上訴人新台幣（下同）壹佰柒拾壹萬捌仟參佰肆拾
    貳元整，及自起訴狀送達之翌日起至清償之日止，按年息5%
    計算之利息。(三)第一、二審訴訟費用由被上訴人連帶負擔。
    (四)上訴人願供擔保，請准宣告假執行。其陳述除與原判決記
    載相同者予以引用之外，另補稱：
  (一)原判決所採之事實及理由，顯然均有違誤，尤其認定本案為
    包裝不固所致，顯與事實情形不符。況且系爭貨物縱然為包
    裝不固（上訴人否認之），被上訴人亦應對包裝不固與帆布
    破損所造成之損害，證明比例而負責，無法證明比例時，被
    上訴人應全部負責，因此原審以包裝不固及排除證人李世雄
    之證詞而諭知被上訴人免責，顯有錯誤，應予廢棄改判如上
    訴聲明。
  (二)本件貨損並非包裝不固所致，且被上訴人對系爭貨損顯有過
    失，不得主張免責。蓋系爭貨櫃係四周無蓋之平板貨櫃，貨
    物以帆布覆蓋運送，託運人交被上訴人運送時，被上訴人對
    於帆布及貨物並無任何異常報告之記載，被上訴人亦無提出
    任何異議或帆布破洞之保留，足證託運人交付運送時貨物及
    帆布均確實完好無瑕。
  (三)昇洲公司之司機前往提櫃時發現系爭帆布破洞，要求中國貨
    櫃運輸股份有限公司在貨櫃交接單（EIR）註記，但中國貨
    櫃運輸股份有限公司認為該帆布並非平板貨櫃之一部分，不
    願意在上開EIR註記，業經證人李世雄出庭具結作證，堪認
    真實。
  (四)依據最高法院91年度台上字第1393號民事判決：「所謂包裝
    堅固係指貿易上正常包裝或習慣搬移、堆存及運送，而無虞
    受損，但並不要求其堅固須至足以抵禦運送人等之疏忽，而
    不遭任何毀損滅失」。由此可證，包裝堅固與否，此不僅涉
    及貿易之習慣，且亦與貨物之性質至有關連。惟宜注意者，
    貨物包裝「堅固」之程度，海商法原僅期待運送人或其代理
    人、受僱人可為正常之裝卸、搬移、堆存及運送，而無虞受
    損，並未要求其堅固之程度須足以抵禦運送人等之任何疏忽
    ，而均不會發生毀損或滅失。因之，倘運送人等就承運貨物
    之裝卸、搬移、堆存及運送，未為必要之注意及處置，即不
    得援引海商法第69條第12款「包裝不固」之規定，認不賠償
    責任（楊仁壽著「海商判決評釋第147頁」參考）。系爭貨
    物於運送途中因被上訴人之疏忽而導致帆布破裂，被上訴人
    於運送過程中顯有疏失，自應對本件貨損負損害賠償責任。
  (五)本件貨物運送，被上訴人並未在載貨證券上批註「包裝不固
    」情形，因此被上訴人應對帆布破洞，負舉證責任，否則無
    法免責（參楊仁壽著「海商判決評釋第216頁」所載）。退
    萬步言，縱然本件有包裝不固之情形（上訴人否認之），但
    若包裝不固與其其他原因共同造成損害時，運送人負有證明
    「包裝不固」所占比例之責任，若運送人不能證明其原因之
    比率，或其原因不能分離時，運送人仍應就全部損害負賠償
    責任。
二、被上訴人聲明求為判決：(一)上訴駁回。(二)第二審訴訟費用由
    上訴人負擔。(三)如受不利判決，願供擔保請准宣告免為假執
    行。其陳述除與原判決記載相同者予以引用之外，另補稱：
  (一)兩造於原審不爭執之事項：上訴人所代位之受貨人亞細亞
    貿易有限公司於94年7月4日自日本進口四台水稻收割機來台
    ，由被上訴人T.S. Lines Ltd.（德翔航運有限公司）簽發
    載貨證券（編號：OSTAF8671），以“TS Osaka”輪自日本
    大阪運送到台灣台中。亞細亞公司於94年7月12日支付運費
    予被上訴人德翔公司在台灣的代理行即被上訴人德翔船務代
    理股份有限公司，並於94年7月20日到中國貨櫃運輸股份有
    限公司貨櫃場領櫃，同日拆櫃發現貨物潮濕生鏽，於是在94
    年7月21日發貨損通知予被上訴人德翔航運股份有限公司（
    已改名為德翔國際股份有限公司），副本給本件貨物的保險
    人即上訴人。上訴人於是安排寶島海事檢定有限公司檢查貨
    損情形。受貨人亞細亞公司於94年12月29日簽發代位賠償收
    據予上訴人。本件四台割稻機係以「託運人自己包裝、裝
    櫃、計數及加封」（Shipper’s Pack Load Count & Seal
    ）的方式交運，亦即，由日本的託運人Sojitz Corporation
    負責將四台割稻機以帆布覆蓋綑綁於兩只40呎平板貨櫃上（
    櫃號：FSCU0000000、AMFU0000000）並加封後，交給被上訴
    人德翔公司運送。每只平板貨櫃裝有兩台割稻機，運到台中
    後，由受貨人亞細亞公司安排拖車司機到貨櫃場領櫃，當時
    貨櫃場及拖車司機所共同簽署的貨櫃交替驗收單（EIR）上
    ，並無任何貨物損害之註記。上訴人所主張之債務不履行
    及侵權行為法律關係，均適用我國法。
  (二)兩造爭執之事項為：本件四台割稻機於包裝綑綁於平板櫃
    後交給運送人即被上訴人德翔公司運送時之情況為何？本
    件四台割稻機係於何時發生潮濕生鏽之損害？該損害是否為
    海水造成？本件四台割稻機以帆布覆蓋綑綁於平板櫃上，
    是否符合貿易上正常包裝？被上訴人德翔公司得否依民法第
    634條但書（託運人或受貨人之過失所致貨損）、海商法第
    69條第12款（包裝不固）、第15款（貨物所有人、託運人或
    其代理人、代表人之行為或不行為所致貨損）、第17款（其
    他非因運送人或船舶所有人本人之故意或過失及非因其代理
    人、受僱人之過失所致貨損），主張免責？被上訴人德翔
    船務代理公司及德翔國際公司是否須依民法總則施行法第15
    條及民法第224條之規定，與被上訴人德翔公司就本件貨損
    負債務不履行及侵權行為之連帶損害賠償責任？上訴人所
    請求之貨損金額1,701,846 元及公證費16,496元是否合理？
    被上訴人得否依海商法第70條第2項規定，限制其賠償責
    任於以四台割稻機計算之特別提款權2,666.68單位，相當於
    新台幣123,793元？被上訴人得否以受貨人亞細亞公司及
    上訴人在92年6月發生相同於本件貨損之案例後，猶不要求
    託運人改善貨物之包裝方式為由，主張受貨人亞細亞公司及
    上訴人對於本件貨損之發生有重大過失，應依民法第217條
    與有過失之規定，減輕或免除被上訴人之賠償金額？上訴
    人對被上訴人德翔國際公司之債務不履行及侵權行為損害賠
    償請求權，是否已罹於時效及除斥期間？
  (三)本件載貨證券載明貨物由託運人自己包裝、裝櫃、計數及加
    封（Shipper’s Pack Load Count＆Seal），以FCL/FCL即
    CY/CY（整裝/整拆）方式，由託運人 Sojitz Corporation
    自行將貨物包裝、裝上貨櫃並加封後，始交給運送人運送，
    當貨物運達目的地後，則由受貨人自行領櫃、拆櫃、取貨，
    故運送人並不知貨櫃內貨物之內容、狀況及包裝方式，上訴
    人必須先舉證證明託運人所交運之貨物狀況良好，並無濕損
    生鏽，且貨物是在運送人保管及運送期間發生濕損生鏽，始
    能推定運送人有過失。上訴人所提出之公證報告僅稱貨物有
    濕損生鏽，但何時發生？貨物在交運前是否良好？則無任何
    證據證明，上訴人之請求顯無理由。由於本件貨物是由託運
    人自己包裝、裝櫃並加封後，交給運送人運送，運送人既不
    知貨櫃內貨物之內容、狀況及包裝方式，則如何能事先在載
    貨證券上批註包裝不固之情形？上訴人所援引之案例是貨物
    之包裝從外觀上可知悉是紙箱，非木箱，與本件貨物被帆布
    覆蓋，完全看不到內部包裝之事實不同，自無適用餘地。上
    訴人所委請之貨損公證人到受貨人工廠檢查貨物時，貨物的
    包裝早已拆掉，僅能由受貨人提供之相片得知包裝貨物的帆
    布有部分破裂而已，但經詳閱受貨人提櫃時所取得之貨櫃交
    替驗收單，發現並無任何損害之註記，顯然受貨人提櫃時包
    裝貨物之帆布並未破損，從而本件貨損自非在運送人保管及
    運送貨物期間所造成，運送人自無任何債務不履行或侵權責
    任可言。
  (四)原審原證六之公證報告第3頁最後一段記載：「To detect
    the possible source of water damage, we thus took a
    Silver Nitrate Test upon the cargo, the outcome
    revealed both negative and positive reaction for
    Chloric Acid damage.」（中譯文：為查出水濕的可能來源
    ，我們對貨物做硝酸銀測試，結果顯示對氯酸損害有正的和
    負的反應）。在公證報告之第4頁及第5頁則表列哪些部位受
    有海水鏽損、哪些部位受有淡水鏽損、哪些部位有水漬。查
    硝酸銀溶液遇到氯會變成白色與雲狀，而海水含有高濃度的
    氯，故一般均用硝酸銀溶液來查知船上貨物是否遭海水污染
    ，但因有些貨物本身含有可資溶解的氯，有些水源如河水、
    自來水也會有氯，有些貨物在港埠或船上吸收海風或大氣中
    的鹽分後，也會出現鹽分反應，故硝酸銀測試結果，僅能供
    參考而已，不能做為海水污染的確切證據，必須進行詳細的
    實驗室分析始能確認之。因此，上訴人所委請之貨損公證人
    僅憑硝酸銀測試所得之正反應及負反應，即遽論有些貨物遭
    受海水鏽損，殊嫌率斷，從而上訴人以該公證報告主張貨物
    在運送途中遭受海水損害，自不可採。
  (五)依據國際貿易慣例，出口商（通常為託運人）應提供強度足
    以保護貨物自出口地運送至最終目的地之適當包裝。最高法
    院95年度台上字第1393號民事判決亦認定：「包裝不固為運
    送人免責事由之一，而所謂包裝堅固係指貿易上正常包裝或
    習慣包裝而言，應可使運送人或其代理人、受僱人可為正常
    之裝卸、搬移、堆存及運送，而無虞受損，但不要求其須堅
    固至足以抵禦運送人等之疏忽，而不遭任何毀損滅失」。本
    件貨物為四台水稻收割機，屬機器類貨物，其金屬部分遇潮
    濕本就容易生鏽，若要交付海上運送，應以木箱包裝，且木
    箱底座須有塑膠布防潮，機器本身也應先施以防鏽處理並以
    真空袋/PE塑膠袋密封，當以平板貨櫃裝運時，更須加強防
    潮措施（如木箱內部之頂部及垂直面以油毛氈防水、木箱外
    面再加蓋防水帆布），始能保護包裝內之物品能抵禦在海上
    運送過程中通常可能遭遇之危險。本件貨物之包裝，由上訴
    人之公證報告觀之，僅以帆布包裝覆蓋，顯然不足，無法抵
    禦運送過程中（包括陸上及海上期間）通常可能遭遇之風吹
    、雨淋及浪襲，對於本件貨物之濕損生鏽，運送人即被上訴
    人德翔公司自得以包裝不固為由主張免責。本件兩只平板貨
    櫃所裝載之四台割稻機，係上訴人所代位之受貨人亞細亞公
    司於94年7月自日本進口運送來台，四台割稻機均僅以帆布
    覆蓋綑綁於平板櫃上，有原審原證六之公證報告及上訴人於
    原審95年9月14日準備狀第3頁所自承可稽。查亞細亞公司於
    92年6月亦曾自日本進口割稻機六台來台，也是以帆布覆蓋
    綑綁裝載於三只平板貨櫃上，並於台灣提貨拆櫃時發現濕損
    生鏽，貨物保險人明台產物保險公司向運送人起訴索賠，經
    台灣高等法院95年8月29日以94年度保險上字第48號判決駁
    回貨物保險人之請求，其判決理由亦認為：系爭貨櫃係屬平
    板櫃非密封貨櫃，於通常海運途中，有遭受海上風浪吹襲之
    風險，割稻機未以塑膠PE膜完全包裹並抽真空，其包裝並不
    符貿易上之正常包裝，有「包裝不固」之情。查本件貨物之
    包裝、運送及交付情形，暨本件貨物之受貨人及保險人，均
    與前述案例完全相同，被上訴人自得援引該案判決，主張本
    件貨物之鏽損係因託運人之「包裝不固」所致。本件受貨人
    亞細亞公司及貨物保險人明台產物保險公司，在發生前述案
    例後，猶不要求託運人改善貨物之包裝方式，任令相同貨損
    情形再次發生，受貨人亞細亞公司及上訴人顯有重大過失，
    故縱被上訴人應對本件貨損負責（被上訴人否認之），被上
    訴人亦得依民法第217條關於與有過失之規定，主張減輕或
    免除賠償金額。
  (六)帆布是否在貨櫃場就已有破洞，並無相片佐證，也無其他人
    證，尚難確定。且對照原審原證六之相片，可知在受貨人工
    廠所看到的帆布，只有2個小破洞而已，而除帆布外，貨物
    只在後視鏡部位有塑膠套包住，其餘部位均無任何包裝保護
    。本件貨物為割稻機，屬機器類貨物，其金屬部分遇潮濕本
    就會生鏽，尤其碰到有鹽分的潮濕空氣，更容易生鏽，故一
    般國際貿易慣例，當此類貨物欲海運出口時，其包裝必須特
    別注意防潮，除本身應先防鏽處理外，應以真空袋/PE塑膠
    袋密封，避免濕氣造成生鏽，然後裝在木箱內，再蓋以防水
    帆布，始能保護貨物在海上運送過程中免於受潮生鏽及其他
    通常可能遭遇之危險。竟僅以帆布包裝而已，別無其他防潮
    措施及包裝，顯不足以保護貨物於海運過程中免於潮濕生鏽
    ，此由上訴人及受貨人於92年6月所發生之相似貨損案例，
    在帆布未破情況下，仍發生硝酸銀測試有氯反應、貨物嚴重
    潮濕鏽蝕、損害金額高達2,091,242元，比本件貨損金額還
    高，足證本件貨物之潮濕生鏽，完全是因貨物包裝不固所致
    ，與帆布是否破洞無關，換言之，本件貨物若包裝適當、足
    夠，即使帆布有破洞，貨物也不會潮濕生鏽。再者，本件貨
    物有多處潮濕生鏽情形，足證貨物係因包裝不固而潮濕生鏽
    ，與帆布之破洞無關。若非貨物只有帆布包裝，別無其他防
    潮措施及包裝，不可能如此多處潮濕生鏽。本件貨損既與帆
    布之破洞無關，則上訴人辯稱「被上訴人應對包裝不固與帆
    布破損所造成之損害，證明比例而負責，無法證明比例時，
    被上訴人應全部負責」云云，顯無理由。
  (七)按民法總則施行法第15條係指以未經認許之外國法人名義與
    他人為「負義務之行為法律」者，須就該法律行為，與該外
    國法人負連帶責任。被上訴人德翔船務代理公司僅係運送人
    即被上訴人德翔公司在台灣之代理行，為其代收本件貨物之
    運費及處理卸貨事宜，並未代理該運送人與他人為任何負義
    務之法律行為，自無該條之適用。同理，被上訴人德翔國際
    公司既未就本件貨物以運送人名義與他人為負義務之法律行
    為，自亦無該條之適用。上訴人以受貨人亞細亞公司發給被
    上訴人德翔國際公司之貨損通知，主張有該條之適用，顯不
    可採。又民法第224條前段係規定債務人之代理人或使用人
    關於債之履行有故意或過失時，債務人應與自己之故意或過
    失，負同一責任，此時債務人固應負債務不履行之損害賠償
    責任，但非謂債務人即應負侵權責任，債權人如認債務人另
    成立侵權行為，仍應就所主張之侵權行為負舉證責任，最高
    法院91年度台上字第122號民事判決闡述綦明。故上訴人持
    民法第224條規定主張被上訴人三人應負侵權責任，顯無理
    由。再最高法院74年度台上字第1170號民事判例，係指民法
    第217條與有過失之規定，於被害人之代理人或使用人與有
    過失者，準用之，並非謂民法第224條可類推適用於侵權行
    為。上訴人以該判例主張被上訴人三人應類推適用民法第
    224條之規定，負侵權行為之損害賠償責任云云，並不可採
    （參最高法院91年度台上字第122號民事判決）。
  (八)上訴人所請求之貨損金額 1,701,846元，係貨損公證人與受
    貨人協商後所得之金額，並非受貨人之實際損害，上訴人雖
    依該金額理賠予受貨人，但依保險法第53條第1項之規定，
    上訴人仍只能代位求償受貨人實際所受之損害。就此，因受
    貨人亞細亞公司人員莊銘圭於原審96年3月8日庭期證稱無法
    提出貨物之修理費單據，則受貨人實際受損金額仍屬不明，
    上訴人自不能遽向被上訴人求償其依保險契約所理賠之金額
    。又上訴人對其所請求之貨損公證費16,496元，迄今只提出
    帳單，無法提出已付款之證明文件，顯然是否確已支付該費
    用，猶有疑問，自不能遽向被上訴人求償。退萬步言，被上
    訴人縱應對本件貨損負責（被上訴人否認之），因本件貨物
    為四台割稻機，以每台特別提款權666.67單位計算，被上訴
    人亦得限制其責任於666.67×4＝2,666.68 單位的特別提款
    權，依貨損發現日94年7月20日之匯率即1單位的特別提款權
    等於1.44866美元，1美元等於新台幣32.045元計算，被上訴
    人應賠償之金額以新台幣123,793元為限，上訴人超過該金
    額之請求，亦無理由。
  (九)被上訴人德翔國際公司係於95年8月2日收到起訴狀後，始知
    上訴人受讓受貨人亞細亞公司之權利，依民法第297條之規
    定，該債權之讓與，係於95年8月2日始對被上訴人德翔國際
    公司發生效力，而在此之前受貨人並未對被上訴人德翔國際
    公司請求損害賠償或起訴，距交貨日94年7月20日已逾一年
    ，亦即，已逾民法第666條所規定對承攬運送人之一年請求
    權時效、民法第623條所規定對運送人之一年請求權時效及
    海商法第56條第2項所規定對運送人之一年起訴除斥期間，
    則被上訴人德翔國際公司自得依民法第299條之規定，對上
    訴人為時效消滅及除斥期間已過之抗辯，且此抗辯亦適用於
    侵權行為部分（最高法院95年度台上字第218號民事判決意
    旨參照），因此，上訴人之請求不論是基於債務不履行或侵
    權行為法律關係，被上訴人德翔國際公司均得以其已逾時效
    或除斥期間為由拒絕之。
    理  由
一、上訴人起訴主張：上訴人明台公司所承保之貨主即亞細亞公
    司（ASIA TRADING CO., Ltd.）所有自日本進口水稻收割機
    YANMAR Diesel RiceComb ine Harvester:Model: GC95貨物
    乙批，委由被上訴人德翔國際公司承攬運送，被上訴人德翔
    國際公司乃將系爭貨物安排由被上訴人T.S.LINES LIMITED
    德翔航運公司負責運送，被上訴人德翔航運公司乃以被上訴
    人德翔船務公司為代理人並收受系爭運費，被上訴人德翔航
    運公司於94年7月20日以"TS OSAKA"輪第509S航次，將系爭
    貨物自日本OSAKA運送抵達台灣台中。貨主亞細亞公司提貨
    時發現系爭貨物遭受嚴重水濕/海水損（Wet/Sea WaterDama
    ged）及鏽蝕（Rust Damage）之損害。經寶島公證有限公司
    （Taiwan Marine Survey Ltd.）公證之結果，貨損原因乃
    係因被上訴人運送期間所覆蓋系爭貨物之帆布破裂，導致貨
    物遭受水濕/海水損害而氧化鏽蝕，損害額為1,701,846元，
    加上公證費用16,496元之損失，總計貨損額為1,718,342 元
    。被上訴人德翔國際公司受上訴人所承保之貨主即訴外人亞
    細亞公司之委託承攬運送系爭貨物，被上訴人德翔國際公司
    乃將系爭貨物安排由未經我國認許其成立之被上訴人德翔航
    運公司運送，被上訴人德翔航運公司乃以被上訴人德翔船務
    公司為代理人負責一切在台事宜並收受運費，詎系爭貨物卻
    因被上訴人等公司及（或）其受僱人、履行輔助人之故意或
    重大過失，明知對於承運貨物之裝載、卸載、搬移、堆存、
    保管、運送及看守，應為必要之注意及處置，卻未盡其上開
    應為之注意及處置義務，致使覆蓋系爭貨物之帆布破裂，導
    致貨物遭受水濕/海水損害而氧化鏽蝕，顯有故意及重大過
    失，被上訴人等公司自應對系爭貨物負侵權行為之連帶損害
    賠償責任。上訴人已依法理賠貨主即亞細亞公司上開損害金
    額而取得代位求償權，並受讓貨主對於被上訴人等公司所有
    之一切請求權，自得依債務不履行及侵權行為之法律關係向
    被上訴人等公司請求賠償本件貨損，並以本起訴狀之送達為
    債權讓與之通知。
二、被上訴人則以：本件載貨證券載明貨物由託運人自己包裝、
    裝櫃、計數及加封（Shipper's Pack Load Count&Seal），
    即以 FCL/FCL 即CY/CY（整裝/整拆）方式運送，由託運人
    Sojitz Corpora tion自行將貨物包裝、裝上貨櫃並加封後
    ，始交給運送人運送，當貨物運達目的地後，則由受貨人自
    行領櫃、拆櫃、取貨，故運送人並不知貨櫃內貨物之內容、
    狀況及包裝方式，上訴人必須先舉證證明託運人所交運之貨
    物狀況良好，並無濕損生鏽，且貨物是在運送人保管及運送
    期間發生濕損生鏽，始能推定運送人有過失。上訴人所提出
    之公證報告僅稱貨物有濕損生鏽，但何時發生？貨物在交運
    前是否良好？則無任何證據證明。又受貨人亞細亞公司於目
    的地提櫃領貨時，並無任何保留，足證運送人即被上訴人德
    翔航運公司已將貨物完好無損交付予受貨人。上訴人所委請
    之貨損公證人到貨主工廠檢查貨物時，貨物的包裝早已拆掉
    ，僅能由貨主提供之相片得知包裝貨物的帆布有部分破裂而
    已，但經詳閱貨主提櫃時所取得之貨櫃交替驗收單（EIR）
    ，發現並無任何損害之註記。由於貨櫃交替驗收單是貨主委
    請拖車司機提櫃時，經櫃場及拖車司機共同檢查兩只平板貨
    櫃及其上所載貨物之外觀後所作成，若包裝貨物之帆布有破
    損，自會在上面註明，以釐清責任。而本件兩只平板貨櫃之
    貨櫃交替驗收單上均無任何異常或破損之註記，顯然貨主提
    櫃時包裝貨物之帆布並未破損，從而本件貨損自非在運送人
    保管及運送貨物期間所造成，運送人自無任何債務不履行或
    侵權責任可言。受貨人係於受領貨物後，拆開外部包裝帆布
    後，始發現系爭機械有鏽蝕現象，經檢測有「硝酸銀陽性反
    應」，僅得認定貨物有鹽份反應，尚無從認系爭貨物濕損係
    發生於海運途中，且為被上訴人德翔航運公司所致；又縱認
    系爭貨物鏽蝕現象係發生於被上訴人德翔航運公司佔有管理
    中，惟系爭貨物，託運人僅以帆布覆蓋，被上訴人德翔航運
    公司依海商法第69條第12款、民法第634條但書規定勿庸負
    責；縱系爭貨物無「包裝不固」之情，被上訴人德翔航運公
    司亦得援引海商法第17款規定主張免責；縱被上訴人德翔航
    運公司應負損害賠償之責，上訴人亦應舉證證明其損害等語
    ，資為抗辯。
三、查上訴人主張其所承保之貨主亞細亞公司所有自日本進口之
    水稻收割機乙批，由被上訴人德翔航運公司簽發載貨證券，
    以"TS OSAKA"輪第509S航次，將系爭貨物自日本OSAKA運送
    抵達台灣台中，貨主亞細亞公司於94年7月12日支付運費予
    被上訴人德翔船務公司，並於94年7月20日到中國貨櫃運輸
    公司貨櫃場領櫃，同日拆櫃時發現系爭貨物潮濕生鏽，乃於
    94年7月21日發貨損通知予德翔國際公司，副本予系爭貨物
    之保險人即上訴人，上訴人即安排寶島公證公司檢查貨損情
    形，寶島公證公司據而出具公證報告，上訴人便據以賠償亞
    細亞公司1,718,342元，並受讓亞細亞公司對被上訴人所得
    主張之賠償請求權等情，業據提出載貨證券、運費收據、商
    業發票、撥款通知書、貨損通知、公證報告、代位賠償收據
    等影本為證，復為被上訴人所不爭執，自堪採為認定事實之
    基礎。惟就上訴人主張系爭貨物係因被上訴人等公司及（或
    ）其受僱人、履行輔助人之故意或重大過失，對於承運貨物
    之裝載、卸載、搬移、堆存、保管、運送及看守，未盡其必
    要之注意及處置義務，致覆蓋系爭貨物之帆布破裂，使貨物
    遭受水濕鏽蝕，顯有故意及重大過失，應對系爭貨物負侵權
    行為之連帶損害賠償責任乙節，則為被上訴人等所否認，並
    以前情抗辯。孰是孰非？爰分析審酌如下：
  (一)按運送人對於運送物之喪失、毀損或遲到，應負責任。但運
    送人能證明其喪失、毀損或遲到，係因不可抗力，或因運送
    物之性質，或因託運人或受貨人之過失而致者，不在此限，
    海商法第5條、民法第634條定有明文。又海商法第69條第12
    、17款亦明定因包裝不固、其他非因運送人或船舶所有人本
    人之故意或過失及非因其代理人、受僱人之過失所致者，運
    送人或船舶所有人不負賠償責任。
  (二)查系爭割稻機係機器，而平板櫃僅有底板及兩端壁，無頂蓋
    及邊壁，此有上訴人所提出之相片數張可證，並為兩造所不
    爭執。被上訴人提出中華民國產物保險商業同業公會網路資
    料說明，依據一般的國際貿易慣例，出口商須提供強度足以
    保護貨物自出口地運送至最終目的地之「出口包裝」，並小
    心的處理及堆積貨物；相較於內銷的包裝而言，外銷之包裝
    等級要求更高的抗外力強度及耐久性，以便保護包裝內的物
    品在海上運送過程中所可能遭遇到更大及各種類型的危險事
    故，因此不只是對外包裝要加以特別的考量和注意，同樣的
    對於內包裝也應該要求能經得起運送過程中可能的危險事故
    的考驗；另依被上訴人提出之泰安產物保險公司網路資料，
    就機器之防鏽、防濕包裝之要求均有詳細說明，要求「機器
    應以木箱且專業地包裝」、「一般木箱底座須有塑膠布防潮
    外，機器本身應先施以防鏽處理（步驟：清淨、乾燥及塗防
    鏽劑）並以真空袋／PE塑膠袋密封」、「（加強平板櫃的裝
    載）若為較大型之機械：：：（以）平板櫃裝運時，須加強
    防潮措施（如木箱內的頂部及垂直面以油毛氈防水、木箱外
    面再加蓋防水帆布）」（參原審卷第82-84頁）。
  (三)本件系爭割稻機僅以帆布覆蓋綑綁於平板櫃上，並無鋁箔真
    空包裝或水密包裝，且本次海運途中，承運船舶並無發生任
    何故障，亦未遭遇任何事故，系爭「平板櫃」平安運抵目的
    地，並交予受貨人領櫃，當時貨櫃場及拖車司機所共同簽署
    之貨櫃交替驗收單（EIR）上，並無任何貨物損害之註記，
    嗣受貨人於拆櫃後始發現系爭割稻機有潮濕生鏽之情形，此
    為兩造所不爭。而衡諸系爭割稻機係自日本經海運運抵台中
    ，則其包裝應能抵擋海上運輸可能遭遇之普通危險，系爭貨
    櫃既屬「平板櫃」，非密封貨櫃，託運人明知該平板櫃在非
    密封狀態下，於通常海運途中，本即有遭受海上風吹浪襲之
    風險，而系爭貨物係機器，自應防免其鏽蝕，竟僅以帆布覆
    蓋，未將該割稻機為水密或真空包裝，顯不足認其包裝符合
    貿易上之正常包裝，應有「包裝不固」之事實無疑。
  (四)本件系爭貨物係採「自裝自計」（CY/CY、即整裝/整拆）方
    式，由託運人自己包裝、裝櫃、計數及加封後（Shipper's
    Pack Load Count&Seal），始交給運送人運送，當貨物運達
    目的地後，並由受貨人自行領櫃、拆櫃取貨。在託運人將系
    爭貨物交被上訴人德翔航運公司運送時，德翔航運公司對於
    帆布並無任何異常報告之記載，亦未提出任何帆布破洞之保
    留；而其後貨主於94年7月20日領貨時，該貨櫃交替驗收單
    上亦無記載系爭貨物之帆布有何破損之情形，有該貨櫃交替
    驗收單影本兩紙在卷可稽。上訴人主張本件貨損原因係因系
    爭貨物所覆蓋之帆布於運送期間破裂，始導致系爭貨物遭受
    水濕/海水損害而氧化鏽蝕，但為被上訴人所否認。雖上訴
    人所舉證人即貨車司機李世雄於原審證稱：我領到貨櫃後，
    有發現帆布有2個破洞，但我未加以照相，直到要出關時才
    向貨櫃場承辦人員商榕反應本件平板櫃帆布有破洞的事，但
    商榕表示帆布不是船公司的，無法註記在貨櫃交替驗收單上
    ，我隨即將貨物運到亞細亞公司，便立刻告訴負責人員，他
    們就照相等語。然證人商榕於原審則證稱：如司機反應平板
    櫃上的帆布有破洞，要求註記在貨櫃交替驗收單上，我會予
    以拒絕，因為這是貨主的問題，不是我們的問題，但我確定
    本件司機沒有跟我反應本件帆布有破洞，因為我承辦以來，
    從來沒有人跟我反應過平板櫃上帆布的問題，所以我可以確
    定清楚，本件司機沒有跟我反應等語。足見貨車司機李世雄
    於領櫃出關時，並無反應帆布有破洞之事。縱貨車司機李世
    雄於領櫃後有發現帆布有2個破洞之事，亦無法證明帆布係
    於運送途中破裂，而非於抵達目的地後搬運時破裂。是上訴
    人主張系爭貨物所覆蓋之帆布係於運送途中破裂，始導致系
    爭貨物遭受水濕/海水損害而氧化鏽蝕云云，尚無足採。
  (五)再者，縱使系爭貨物所覆蓋之帆布係於運送途中破裂，然依
    上訴人所提出之相片顯示，該帆布本暴露於外，其所形成之
    破洞，自有可能係於海運途中因風吹浪襲所造成，要難遽認
    係被上訴人德翔航運公司之運送行為所致。況且本件系爭貨
    物係採「自裝自計」（CY/CY、即整裝/整拆）方式運送，在
    託運人未將系爭機器為水密或真空包裝，僅以帆布覆蓋之情
    形下，本即難保系爭貨物不因海上運送過程中遭遇風吹、雨
    淋及浪襲，而受水濕/海水損害生鏽。又本件系爭貨物係遭
    受水濕/海水損害而氧化鏽蝕，並非外包裝不堅固導致裝卸
    、搬移、堆存及運送過程中碰撞受損，上訴人援引最高法院
    91年度台上字第1393號判決及學者著作，認託運人之包裝並
    不要求其堅固須至足以抵禦運送人裝卸、搬移、堆存及運送
    過程中有疏忽，而不遭任何毀損滅失之程度云云，仍無解於
    其僅以帆布覆蓋之不足。是以被上訴人德翔航運公司抗辯系
    爭貨物鏽蝕係因託運人「包裝不固」，或「其他非因運送人
    本人之故意或過失及非因其代理人、受僱人之過失所致者」
    ，而有海商法第69條第12款、17款免責條款之適用等情，即
    屬有據。
四、綜上所述，本件被上訴人德翔航運公司對受貨人亞細亞公司
    並無債務不履行或侵權行為之情事，亦即受貨人亞細亞公司
    對於德翔航運公司並無債務不履行或侵權行為之損害賠償請
    求權，則受貨人亞細亞公司依法對於德翔國際公司或德翔船
    務公司亦無債務不履行或侵權行為之損害賠償請求權。從而
    ，上訴人主張受讓亞細亞公司對被上訴人等之損害賠償請求
    權或依保險代位法律關係，請求被上訴人等連帶給付1,718,
    342元及法定遲延利息，即無足取。原審為上訴人敗訴之判
    決，並駁回其失所依附之假執行聲請，並無不合。上訴意旨
    指摘原判決不當，求予廢棄改判，為無理由，其上訴應予駁
    回。
五、本件事證已臻明確，兩造其餘之攻擊防禦方法及舉證，經審
    酌後，均不影響本件判決結果之認定，爰不另一一論述。
六、據上論結，本件上訴為無理由，依民事訴訟法第449條第1項
    、第78條，判決如主文。
中　　華　　民　　國　　96　　年　　7 　　月　　31　　日
                  民事第五庭    審判長法　官  林陳松
                                      法　官  王重吉
                                      法　官  古金男
以上正本係照原本作成。
如對本判決上訴，須於收受判決送達後20日內向本院提出上訴書
狀，其未表明上訴理由者，應於提出上訴後20日內向本院提出上
訴理由書（須按他造人數附具繕本）。
上訴時應提出委任律師為訴訟代理人之委任狀。具有民事訴訟法
第466條之1第1項但書或第2項之情形為訴訟代理人者，另應附具
律師及格證書及釋明委任人與受任人有該條項所定關係之釋明文
書影本。
                                      書記官  詹錫朋
中　　華　　民　　國　　96　　年　　8 　　月　　2 　　日
                                                      Ｍ
